臺灣臺北地方法院民事判決
110年度簡上字第354號
上  訴  人  談鎮權  

訴訟代理人  談献華  
被上訴人    黃聰明  

訴訟代理人  黃耀庭  
上列當事人間回復原狀事件，上訴人對於本院臺北簡易庭於民國
110年9月1日所為110年度北簡字第2428號第一審判決不服，提起
上訴，本院於111年3月9日言詞辯論終結，判決如下：
    主  文
上訴駁回。
第二審訴訟費用由上訴人負擔。
    事實及理由
一、被上訴人主張：伊為臺北市○○區○○段0○段000地號土地共有人(權利範圍1/4，下逕稱地號)及其上1樓房屋所有權人；上訴人則為同小段518地號土地共有人(權利範圍1/4，下逕稱地號)及其上1樓房屋所有權人。上開兩土地相鄰，房屋間之空地則為防火巷。詎上訴人於民國108年10月間在防火巷加蓋鐵皮違建，經舉報後僅自行拆除部分違建，仍留有搭設在伊房屋牆面之鐵架並未拆除(下稱系爭鐵架)，占用範圍如原判決附圖(下逕稱附圖)編號A、B所示(下分稱系爭鐵架之A部分、B部分)。上訴人無正當權源，以系爭鐵架占用521地號土地，且因鐵架之設置，致雨水直注伊位於521地號土地之建物外牆，已損及521地號土地權利之行使。為此民法第767條第1項、第777條、第821條等規定，求為命上訴人拆除系爭鐵架之判決。並於第二審程序為答辯聲明：上訴駁回。
二、上訴人則以：系爭鐵架係經被上訴人授權同意所施作，是系
    爭鐵架之B部分雖有越界，但已獲被上訴人同意，非無權占
    有，亦未違反521地號土地全體共有人之利益，被上訴人自
    不得請求拆除。另系爭鐵架之A部分，並未占用521地號土地
    ，且鐵架立面及排水槽之水皆經匯流至518地號土地之排水
    溝，亦無被上訴人所稱直注相鄰不動產之情事，被上訴人請
    求伊拆除系爭鐵架之A部分亦無理由等語，資為抗辯(原審判
    決上訴人敗訴，上訴人不服，提起上訴)。並為上訴聲明：㈠
    原判決廢棄；㈡被上訴人在第一審之訴及假執行之聲請均駁
    回。
三、查上訴人、被上訴人分別為518地號、521地號土地共有人，
    兩土地相鄰，兩建物後方之空地為防火巷；及上訴人在防火
    巷搭設系爭鐵架，其占有位置、範圍如附圖編號A、B所示等
    情，均為兩造所不爭，並有土地及建物登記謄本、地籍圖謄
    本在卷可憑(原審卷第49至52、215至219頁)，且經原審勘驗
    現場並囑託地政機關測量明確，有勘驗筆錄及複丈成果圖可
    按(原審卷第109至111、161頁)。惟被上訴人主張系爭鐵架
    無權占用521地號土地、且致雨水直注521地號土地上之建物
    外牆，妨害該土地之所有權，應予拆除等情，則為上訴人所
    否認，並以前揭情詞置辯。經查：
　㈠關於系爭鐵架之B部分：
　　按所有人對於妨害其所有權者，得請求除去之；各共有人對
    於第三人，得就共有物之全部為本於所有權之請求，民法第
    767條第1項中段、第821條第1項分別定有明文。查上訴人架
    設之系爭鐵架已越界占用521地號土地如附圖編號B所示，此
    經地政機關測量明確，有前揭複丈成果圖可稽，且為上訴人
    所不爭。上訴人固抗辯系爭鐵架之施工曾取得上訴人之同意
    及授權，故具正當占有權源云云，並提出上訴人親友與被上
    訴人配偶間之對話錄音譯文為據(本院卷第57至71頁)，然被
    上訴人則否認該對話與系爭鐵架有關，表示其配偶係認知上
    訴人將在其地界內施工，要求上訴人蓋的設施不可高出伊建
    物牆面，並未同意上訴人施作系爭鐵架等語。經查，觀諸上
    訴人所舉對話錄音譯文，其內容並無隻字提及「鐵架」2字
    ，且上訴人親友之提議事項為「我們現在師傅的建議，看是
    不是你們出水的那個地方，跟你們搭在一起，中間就沒有漏
    角，就比較不會影響到你們這邊的濕」、「這樣我們要重疊
    嗎?這個事情，因為我稍等工人要施工了，你如果不要重疊
    ，我就不要給你重疊」等語；在被上訴人配偶表示「你們那
    不要比我們高就好了，不要又以後水…」時，上訴人親友則
    回稱「不會啦不會…，不可能啦，如果疊起來就不會比較高
    」、「我們有切齊啦，因為我們弄高的話，你們那邊當然就
    會很容易就會有滲水，可是如果我們要接在一起，就要一樣
    高，對啊，不然怎麼接」等語。雙方於對話中討論兩造設備
    是否搭接在一起、是否重疊，以及設備必須切齊、接在一起
    必須齊高等內容，然系爭鐵架乃上訴人單方架設之地上物，
    與被上訴人直立之牆面亦無所謂重疊、切齊，或接在一起必
    須等高等問題，已難認雙方對話標的確為系爭鐵架。況上訴
    人原先係設置金屬棚架，系爭鐵架則為該頂棚之支撐架，在
    上訴人自行拆除頂棚後，保留系爭鐵架未予拆除等情，有臺
    北市政府都市發展局函附查報照片、現況照片可稽(原審卷
    第142至144頁)，足知系爭鐵架僅為上訴人棚架施工之一部
    ，作用在於支撐其上方之頂棚，則雙方所討論之設備搭接、
    切齊，尤難認係針對系爭鐵架。上訴人復未提出其他舉證，
    以證明被上訴人同意上訴人越界施作系爭鐵架，上訴人僅憑
    該對話內容，抗辯被上訴人同意系爭鐵架越界占用521地號
    土地云云，難認有據。又，上訴人未經521地號土地所有權
    人同意，逕自以系爭鐵架占用附圖編號B所示範圍，客觀上
    已妨害521地號土地全體共有人之利益，上訴人抗辯其未違
    反521地號土地全體共有人利益云云，亦非可採。綜上，系
    爭鐵架之B部分越界占用521地號土地，且上訴人未能證明其
    正當權源，自屬無權占有，被上訴人為521地號土地全體共
    有人之利益，依民法第767條第1項中段、第821條規定請求
    上訴人拆除該占用部分，自屬有據，應予准許。
　㈡關於系爭鐵架之A部分：
　　按所有人對於妨害其所有權者，得請求除去之；各共有人對
    於第三人，得就共有物之全部為本於所有權之請求，民法第
    767條第1項中段、第821條第1項分別定有明文。次按土地所
    有人不得設置屋簷、工作物或其他設備，使雨水或其他液體
    直注於相鄰之不動產，為民法第777條所明定；考其立法理
    由，在於土地所有人設置屋簷或其他工作物，使雨水直注於
    相鄰之不動產，為妨害他人之權利，即使鄰地置不與較，亦
    屬妨害社會公益，自在限制之列。查系爭鐵架之A部分並未
    越界占用521地號土地，固有前揭複丈成果圖可稽，然查，
    系爭鐵架A部分係與B部分構成一整體之鐵架，釘在被上訴人
    建物後方牆面等情，乃經臺北市大安地政事務函覆明確(本
    院卷第97頁)，觀諸該函檢附之複丈成果圖，亦可知系爭鐵
    架係位於521、518地號土地之交界處，僅因鐵架非與地界平
    行，方形成部分越界、部分未越界占用521地號土地之情況(
    本院卷第99頁)。是系爭鐵架之A部分雖未逾越521地號土地
    ，然因該部分係直接坐落於兩毗鄰土地之邊界，將使該處本
    應自然落於518地號土地之雨水，未能自然落下，轉向泄水
    注入521地號土地，自已妨害521地號土地全體共有人之權利
    。被上訴人本於521地號土地共有人地位，依民法第777條及
    第767條第1項中段、第821條第1項之規定，請求上訴人拆除
    系爭鐵架之A部分，自亦屬有據。
  ㈢綜上所述，被上訴人請求上訴人拆除系爭鐵架，為有理由，
    應予准許。　　
四、綜上所述，被上訴人依民法第767條第1項中段、第777條、
    第821條第1項等規定，請求上訴人拆除系爭鐵架，為有理由
    ，應予准許。原審為上訴人敗訴之判決，並無不合，上訴意
    旨指摘原判決不當，求予廢棄，為無理由，應駁回其上訴。
    又本件事證已臻明確，兩造其餘攻擊防禦方法及未經援用之
    證據，經審酌後核與判決結果不生影響，爰不一一論述，附
    此敘明。　　
五、據上論結，本件上訴為無理由，依民事訴訟法第436條之1第
    3項、第449條第1項、第78條，判決如主文。
中　　華　　民　　國　　111 　年　　3 　　月　　30　　日
            民事第八庭  審判長法　官  鄭佾瑩

                              法  官  宣玉華

                              法  官  鄧晴馨
以上正本係照原本作成。
本判決不得上訴。　　　　　　　　　　　　　　　
中　　華　　民　　國　　111 　年　　3 　　月　　30　　日
                              書記官  林鈞婷